臺灣士林地方法院刑事裁定
110年度聲判字第111號
聲  請  人  楊偉雄
代  理  人  楊永成律師
被      告  謝宏鈞


上列聲請人因告訴被告竊占、背信等案件，不服臺灣高等檢察署
檢察長於中華民國110年10月21日駁回再議之處分（110年度上聲
議字第8242號），聲請交付審判，本院裁定如下：
    主  文
聲請駁回。
    理  由
一、按告訴人不服上級法院檢察署檢察長或檢察總長認再議為無
    理由而駁回之處分者，得於接受處分書後10日內委任律師提
    出理由狀，向該管第一審法院聲請交付審判；法院認交付審
    判之聲請不合法或無理由者，應駁回之，刑事訴訟法第258
    條之1第1項、第258條之3第2項前段分別定有明文。本件聲
    請人即告訴人楊偉雄以被告謝宏鈞涉有竊佔、背信等罪嫌，
    向臺灣士林地方檢察署（下稱士林地檢署）檢察官提起告訴
    ，經士林地檢署檢察官於民國110年9月23日以110年度偵字
    第17189號案件為不起訴處分（下稱原不起訴處分），聲請
    再議後，仍經臺灣高等檢察署（下稱高檢署）檢察長認其再
    議為無理由，而於110年10月21日，以110年度上聲議字第82
    42號案件駁回再議（下稱原處分），該駁回再議之處分書則
    於110年11月1日送達聲請人之送達代收人楊定諺（通律法律
    事務所受僱人代收），有送達證書1 份在卷可參（見高檢署
    110年度上聲議字第8242號卷第36頁）。聲請人於收受上開
    處分書後10日內即110年11月11日，委任律師向本院提出交
    付審判聲請狀，亦有本件交付審判聲請狀之收文戳記在卷可
    證（見本院110年度聲判字第111號卷【下稱本院卷】第3頁
    ），堪認聲請人係於法定期間內提出聲請，合先敘明。
二、告訴意旨略以：被告謝宏鈞前為告訴人楊偉雄之姪女婿，告
    訴人於民國102年間，向案外人林易諄購買坐落於新北市○○
    區○○○段0地號土地及其上門牌號碼為新北市○○區○○路0段000
    號4樓建物及停車格1格（下稱本案房地），並繳納部分價金
    新臺幣（下同）358萬元，於104年間，告訴人邀約被告共同
    投資本案房地，雙方約定被告出資100萬元，借名登記於被
    告名下並申請貸款，本案房地所有權狀則由告訴人保管，俟
    本案房地出售後，被告可獲取150萬元之利潤，是被告為受
    告訴人委託處理事務之人。被告明知本案房地僅係借名登記
    於其名下，竟意圖為自己不法利益，基於竊佔、背信之犯意
    ，於107年1月間，未經告訴人同意，擅自向新北市淡水地政
    事務所申請補發本案房地所有權狀（所涉使公務員登載不實
    罪嫌，由士林地檢署另行起訴），並更換本案房地門鎖入住
    ，且註銷貸款帳戶，以此等方式竊佔本案房地並違背其任務
    。因認被告涉犯刑法第320條第2項竊佔、第342條第1項背信
    等罪嫌。
三、聲請意旨略以：
（一）針對被告涉嫌竊佔罪部分，原處分已認定客觀上被告確實
      有「入住」系爭房屋並「排除聲請人支配管領力之行為」
      ，亦即被告確實使系爭房屋之持有狀態自聲請人持有變更
      為被告持有，該當竊佔罪之客觀構成要件，亦可推定被告
      主觀上具有長期以系爭房屋所有人自居之所有意圖。則本
      件爭點厥為「被告主觀上有無為自己不法利益之意圖？」
      。參照臺灣高等法院台南分院110年度上易字第461號刑事
      判決意旨，當以「被告是否認知自己欠缺支配管領系爭房
      屋之正當法律上權源」及「被告是否徵得其他共有人同意
      而行為」判斷之。然而，原處分以被告對系爭房屋有出資
      及繳交貸款等情，即認定被告主觀上無為自己或第三人不
      法利益之意圖，認事用法顯有違誤。另承前述，被告與聲
      請人是否達成使被告搬入系爭不動產居住之合意，攸關刑
      法竊佔罪構成要件，原處分輕率逕認此屬民事上法律關係
      之問題，於法顯有不合。
（二）針對被告涉嫌背信罪部分，原處分認定兩造非單純借名登
      記之法律關係，已質變為合夥投資之對向關係，尚無違法
      不當之處。原處分又認被告並非為他人處理事務之主體，
      與背信罪之構成要件有間，亦尚無違誤。查被告於原地檢
      署偵訊時，被告陳述其有出資，並且坦承「本件是單純借
      名登記」、「貸款是用我的名字，由楊偉雄負責繳貸款」
      、「權狀和鑰匙都由楊偉雄保管」等語。故兩造間兼具合
      夥與借名登記之關係確屬無疑，原不起訴處分與原處分無
      端忽略兩造間存在借名登記關係，以及被告確實違背誠實
      信用原則之背信罪本質，逕認兩造間為合夥之對向關係而
      被告不能作為背信罪之犯罪主體，認事用法顯有違誤。依
      照兩造口頭合夥約定與借名登記關係之內涵，被告均需本
      於誠實信用原則，應遵守不得擅自處分、使用系爭房屋之
      不作為消極義務，參照臺灣高等法院109年度上易字第249
      4號刑事判決意旨，出名人意圖為自己不法之利益而為違
      背借名登記契約任務之行為，自可作為刑法背信罪之犯罪
      主體，原不起訴處分與原處分理由逕狹義認定被告必須為
      積極為他人處理事務之主體，於法顯有不合。
（三）綜合上述，被告自107年1月份即擅自將系爭房屋之門鎖更
      換，並且未經聲請人同意即擅自搬入系爭房屋，將系爭房
      屋納為己有，且被告擅自申請補發系爭房屋之權狀、擅自
      註銷貸款帳戶，是被告明顯係意圖為自己之不法利益，違
      背合夥財產應依契約約定或經合夥人全體共同執行處分之
      規定，並且違背基於借名登記合作約定下，出名人不得自
      行管理處分系爭房屋之信託任務，致生借名人即聲請人就
      系爭房屋所有權之損害，應以刑法第342條第1項背信罪之
      既遂論處等語。
四、按犯罪事實應依證據認定之，無證據不得認定犯罪事實，刑
    事訴訟法第154條第2項定有明文。又認定不利於被告之事實
    ，須依積極證據，苟積極證據不足為不利被告認定時，即應
    為有利被告之認定，不必有何有利之證據；再聲請人之告訴
    ，係以使被告受刑事訴追為目的，其陳述是否與事實相符，
    仍應調查其他證據以資審認，且事實之認定，應憑證據，如
    未能發現相當證據，或證據不足以證明，不能以推測或擬制
    方法以為基礎。次按刑事訴訟法第258條之1規定，聲請人得
    向法院聲請交付審判，揆其立法意旨，係法律對於「檢察官
    不起訴裁量權」制衡之一種外部監督機制，法院之職責僅在
    就檢察官所為不起訴之處分是否正確加以審查，藉以防止檢
    察機關濫權。是刑事訴訟法第258條之3第4項規定：「法院
    為交付審判之裁定時，視為案件已提起公訴。」則交付審判
    之裁定自以訴訟條件俱已具備，別無應為不起訴處分之情形
    存在為前提。依此立法精神，同法第258條之3 第3項規定法
    院審查聲請交付審判案件時「得為必要之調查」，其調查證
    據之範圍，自應以偵查中曾顯現之證據為限；而同法第260
    條對於不起訴處分已確定或緩起訴處分期滿未經撤銷者，符
    合一定條件得再行起訴之規定，其立法理由說明該條所謂不
    起訴處分已確定者，包括「聲請法院交付審判復經駁回者」
    之情形在內，是前述「得為必要之調查」，其調查證據範圍
    ，更應以偵查中曾顯現之證據為限，不得就聲請人新提出之
    證據再為調查，亦不得蒐集偵查卷以外之證據，否則，將與
    刑事訴訟法第260條之再行起訴規定，混淆不清，亦將使法
    院兼任檢察官而有回復「糾問制度」之虞；且法院裁定交付
    審判，即如同檢察官提起公訴使案件進入審判程序，是法院
    裁定交付審判之前提，必須偵查卷內所存證據已符合刑事訴
    訟法第251條第1項規定「足認被告有犯罪嫌疑」檢察官應提
    起公訴之情形，亦即該案件已經跨越起訴門檻，否則，法院
    即應依同法第258條之3第2項前段規定，以聲請無理由裁定
    駁回。
五、經查：
（一）按刑法第320條第2項之竊佔罪，須行為人主觀上意圖為自
      己或第三人不法之利益，客觀上乘人不覺，擅自占據他人
      之土地及其定著物，而侵害他人對該土地及其定著物之支
      配權為要件，如主觀上非出於不法利益之意圖且對標的物
      是否有使用權有所誤認，應僅係有否無權占有之民事法律
      關係，尚不構成竊佔罪（臺灣高等法院107年度上易字第2
      459號刑事判決意旨可供參照）。查，被告固坦承有換鎖
      並入住本案房地等情，惟其陳稱：聲請人稱本案房地售出
      前，伊若要入住須負擔每月3萬多元之房貸，伊請聲請人
      將本案房地出售，把該給伊的錢給伊，伊是107年1月開始
      繳的，伊直接匯款到新光銀行貸款帳戶，一開始聲請人就
      有給伊一副鑰匙，當伊開始繳貸款後，伊決定要搬入本案
      房地居住，聲請人就把上面的主鎖鎖起來，伊才去找鎖匠
      換鎖等語（見士林地檢署110年度他字第3265號卷【下稱
      他字卷】第259頁）。次查，聲請人亦於偵查中證稱：（
      檢察官問：107年1月有請謝宏鈞要處理貸款部分？）沒有
      ，我只有告訴他若要進去住，要自己付3萬多元的房貸（
      見他卷第259頁）。末查，關於被告對於系爭房屋有出資1
      00萬元並自107年1月起繳交每月3萬餘元之貸款等情亦為
      聲請人所不爭執，堪信為真實。故，被告客觀上雖有入住
      系爭不動產並排除聲請人支配管領力之行為，惟此情並非
      聲請人所全然不知，況聲請人亦自承曾告知被告若要居住
      於本案房地需自行負擔每個月3萬多元之房貸。則被告所
      為即已不該當「竊（乘他人不知）」與「佔（擅自佔據）
      」之構成要件。是以，縱然聲請人欲爭執其與被告究竟有
      無達成使被告搬入系爭不動產居住之合意？至多僅係民事
      法律關係爭執問題。聲請人雖援引臺灣高等法院臺南分院
      110年度上易字第461號刑事判決，然該案基礎事實為土地
      共有人明確知悉自己所有之土地持分，卻仍未經他共有人
      同意而擅自出租土地而獲益，與本案聲請人與被告間之法
      律關係大相逕庭，自難比附援引，聲請意旨（一）所質，
      尚難認有據。
（二）次按刑法第342條之背信罪，須以為他人處理事務為前提
      ，而意圖為自己或第三人不法之利益，或損害本人之利益
      ，而為違背其任務之行為，致生損害於本人之財產或其他
      利益；所謂為他人處理事務云者，係指受他人委任而為其
      處理一定事務而言。申言之，受任人為他人（即委任人或
      本人）處理事務，基於雙方之內部關係（即委任關係），
      在法律上即發生誠實（處理委任事務）之義務；受任人意
      圖為自己或第三人不法之利益，故意違反此項義務，致損
      害委任人之財產或其他利益者，始發生背信罪責之問題。
      故行為人原則上必須具有「受委任為他人處理事務」之身
      分，始得以成立背信罪（最高法院103年度台上字第2301
      號刑事判決意旨參照）。查，聲請人於偵查中證稱：（檢
      察官問：為何他只出100萬元卻可以登記為所有權人，為
      何不登記在你名下？）當時他們沒有房子，想給我姪女他
      們夫妻共用，給他們有機會可以買到一個房子，可以讓他
      們住。（檢察官問：為何不登記自己名下，再給他們住？
      ）當時有討論，他們有需要。（檢察官問：有什麼需要？
      ）有登記為房屋名義人的需要及住的需要，因為當時他們
      沒有房子，所以都是我提供房子給他們住。（檢察官問：
      你可以把房子給他們住，但為何要把房子登記在他們名下
      ？）因為我自己有房子，而他有出資，等於是我們共有的
      意思等語（見他字卷第255頁）。從上述聲請人之證言可
      見雙方之內部關係確實並非單純之借名契約，亦非單純之
      委任關係，則雙方間究竟有無存在基於內部關係（被告係
      為聲請人處理事務？）而得為背信罪之主體？是否有基於
      內部關係而生之誠實義務、忠誠義務？而符合該罪客觀構
      成要件？即非全然無疑。再查，聲請人又於偵查中陳稱：
      （檢察官問：107年1月有請謝宏鈞要處理貸款部分？）沒
      有，我只有告訴他若要進去住，要自己付3萬多元的房貸
      。（檢察官：依照一開始的協議，貸款是由你負責繳納？
      ）是，這是我們一開始的協議，當時他與前妻還有婚姻關
      係，但107年1月前後他們已經離婚，我才會做這樣的要求
      （見他字卷第259頁）。由此可見，聲請人在與被告結束
      姻親關係以後，曾作出附帶解除條件而同意被告使用房地
      之意思表示，而非禁止被告管領本案房地之意思。是以，
      姑不論被告得否該當背信罪主體之疑議，在本案中亦無證
      據證明被告有何「故意」違反義務之情事。復綜覽卷內其
      他資料，尚無從認定雙方間有何「為他人處理事務」之委
      託及受託關係，自不符合背信罪之構成要件。聲請意旨（
      二）指謫原不起訴處分與原處分無端忽略兩造間存在借名
      登記關係，以及被告確實違背誠實信用原則之背信罪本質
      ，逕認兩造間為合夥之對向關係而被告不能作為背信罪之
      犯罪主體，認事用法顯有違誤云云，其所質亦難認有據。
（三）綜上所述，本院依職權調閱前開偵查卷宗，並綜合全卷供
      述、非供述證據加以判斷，仍不足以認定被告有何聲請人
      所指竊占罪及背信罪之犯嫌，而原不起訴處分及原處分均
      已詳加論述所憑證據及其認定之理由，又所載證據取捨及
      事實認定之理由，核無違背經驗法則或論理法則之處，是
      原不起訴處分及原處分認被告犯罪嫌疑不足，分別予以不
      起訴處分及駁回再議之聲請，其認事用法，並無不當，依
      前揭說明，本件聲請人聲請交付審判，為無理由，應予駁
      回。
據上論斷，應依刑事訴訟法第258條之3第2項前段，裁定如主文
。　　　　　　
中　　華　　民　　國　　111 　年　　1 　　月　　25　　日
            刑事第三庭審判長法  官  蕭文學
  　　　　　                法  官  林正忠
        　　　　　　　  法  官  李東益
以上正本證明與原本無異。
本裁定不得抗告。
                            書記官  江定宜　　　　　　　
中　　華　　民　　國　　111 　年　　1 　　月　　25　　日